臺灣板橋地方法院刑事判決　　　　　　 95年度簡上字第610號
上　訴　人　臺灣板橋地方法院檢察署檢察官
被　　　告　乙○○
上列上訴人因被告犯洗錢防制法案件，不服本院中華民國95年6
月30日94年度簡字第5866號第一審判決（聲請簡易判決處刑案號
：94年度偵字第13094 號），提起上訴，本院管轄之第二審合議
庭判決如下：
    主  文
上訴駁回。
    事  實
一、乙○○明知提供自己之金融機構帳戶存摺、金融卡供他人使
    用，足以幫助他人提領獲取詐欺之犯罪所得，竟乃不違背其
    本意，基於幫助詐欺之不確定故意，於不詳時間、地點，將
    其於93年11月12日在臺北縣五股工業區○○路1 號玉山商業
    銀行（下稱玉山銀行）五股分行申辦之帳號0000000000000
    號帳戶之存摺、金融卡及密碼，提供給姓名、年籍不詳之某
    成年人，而任由其所屬之犯罪集團使用。繼之該人士所屬之
    犯罪集團成員於93年12月2 日上午某時，以電話向甲○○佯
    稱將退還行動電話保證金，而要求甲○○以金融卡至自動櫃
    員機前依指示操作，甲○○因而陷於錯誤，於同日上午11時
    38分35秒，誤將單筆金額新臺幣（下同）72,945元轉帳匯入
    前開乙○○玉山銀行五股分行帳戶內，該犯罪集團成員隨即
    於同日上午11時45分7 秒至11時47分45秒間，於臺北縣板橋
    市○○路○ 段101 號中國信託商業銀行埔乾分行之自動櫃員
    機，以前開乙○○玉山銀行五股分行帳戶之金融卡分4 次跨
    行提領款項共計72,000元（另列計扣除24元跨行提款手續費
    ，原審判決誤載為提領72,024元）得手。嗣甲○○於匯出款
    項後始發覺受騙，乃報警處理；迨至93年12月10日下午2時
    40分許，乙○○前往玉山銀行五股分行欲辦理存摺掛失補發
    手續時，為該銀行人員發現報警循線查獲，而悉上情。
二、案經臺北縣政府警察局蘆洲分局報請臺灣板橋地方法院檢察
    署檢察官偵查後聲請簡易判決處刑。
    理  由
一、本件檢察官所列舉之銀行交易往來明細，以及被害人之指述
    等證據，雖為被告以外之人於審判外之書面或言詞陳述，然
    按刑事訴訟法第159 條之5 第1 、2 項已規定，經當事人於
    審判程序同意作為證據，法院審酌該言詞陳述或書面陳述作
    成時之情況，認為適當者，亦得為證據。當事人、代理人或
    辯護人於法院調查證據時，知有第159 條第1 項不得為證據
    之情形，而未於言詞辯論終結前聲明異議者，視為有前項之
    同意。而本案被告於言詞辯論終結前，均未就上開供述性證
    據主張有刑事訴訟法第159 條第1 項不得為證據之情形，是
    本案經調查之證據均有證據能力，合先敘明。
二、訊據被告固坦承確有上述開立玉山銀行五股分行帳戶之事實
    ，惟辯稱：上開帳戶係欲供辦理信用貸款使用，伊之存摺與
    金融卡於開戶後沒幾天就就連同其所有他金融行庫約7 、8
    個金融帳戶之存摺、金融卡於機車置物箱內同時遭竊，該帳
    戶密碼並未遺失或交給任何人，且曾以電話向銀行掛失云云
    。然查：
  (一)以一般使用存摺、金融卡之常理判斷，欲使用金融卡領取款
    項者，須於金融機構所設置之自動櫃員機上依指令操作，並
    輸入正確之密碼，方可順利領得款項，若非帳戶所有人同意
    、授權而告知金融卡密碼等情況，單純持有金融卡之人，欲
    隨機輸入號碼而領取款項之機會，以現今金融卡密碼之設計
    ，不法之人任意輸入號碼而與正確之密碼相符者，機率甚微
    。是稍有社會歷練、經驗之人，均知金融卡應與其存摺、印
    鑑章、密碼分別保存，或者將密碼牢記心中而不在任何物體
    上標示或載明密碼，以免徒增帳戶款項遭人持金融卡併同輕
    易得知之密碼盜領款項。以被告之社會經驗，應無不知之理
    。且金融存款帳戶事關存戶個人財產權益之保障，其與存戶
    及提款卡結合，專有性更高，若落入不明人士手中，極易被
    利用為取贓之犯罪工具，是一般人均有妥為保管以防止他人
    任意使用之認識。而被告前開存摺、金融卡於開戶後隔幾天
    即併同其所有之他金融行庫約7 、8 個帳戶之存摺與金融卡
    同時遭竊，為何被告於大量存摺及提款卡遭竊後，竟肯甘冒
    遭有心人士利用作為犯罪工具之危險，而僅以電話向銀行申
    報掛失而未向警方報案理；甚至事後也未再聞問，均顯與常
    情有違。
  (二)而被告於本院準備程序中又辯稱：沒有向玉山銀行申請辦理
    信用貸款過，只有向中國信託銀行新莊分行申請，但沒有辦
    成功云云（見本院95年9 月8 日準備程序筆錄）。則被告既
    僅有向中國信託銀行申請貸款，而未向玉山銀行申請貸款，
    則為何需申請該行存摺、提款卡？且本院依被告所辯，向中
    國信託銀行新莊分行查詢，該行並無被告申請貸款案之遞件
    資料，有該行95年10月4 日中信銀集作000000000034號函在
    卷為據，足見被告所辯均屬虛捏。況被告茍將上開存摺、提
    款卡放置於機車置物箱內遺失，因機車為其平日使用之物，
    理應在遺失後不久即發現，其竟遲至被害人受詐欺後約1 週
    始申請掛失帳號，已與常理有違。且被告既然未留下密碼，
    則竊取之人如何使用該提款卡或存摺？而竊取上開物品之人
    ，基於擔心被告申報失竊後將凍結帳戶之理由，亦不會輕易
    將竊取之存摺作為騙取款項所用，足見上開存摺、提款卡，
    應係被告有償或無償供他人使用，故持有其帳戶、存摺之人
    才會用以詐騙他人財物，而非如被告所辯放置於機車置物箱
    內失竊云云。
  (三)而金融機構帳戶為個人理財之工具，而申請開立金融機構帳
    戶並無任何特殊之限制，一般民眾均得以存入最低開戶金額
    之方式、在多數不同之金融機構申辦多數之存款帳戶使用，
    此乃公眾所週知之事實；且在金融機構開設帳戶後請領存摺
    及金融卡一事，係針對個人身分之社會信用予以資金流通，
    具有強烈之專屬性，故依一般人之社會生活經驗，並無蒐集
    （包括買賣、租用或借貸）他人金融機構帳戶使用之必要。
    苟見陌生人不以自己名義申請開戶，反而向不特定人蒐集、
    購買或租用大量他人之金融機構帳戶供己使用，衡情提供帳
    戶者對於該帳戶是否供合法使用一節應有合理之懷疑。是被
    戶對蒐對使用其帳戶之人可能以其帳戶用供掩飾、隱藏因自
    己詐欺犯罪所得財物之用已可預見，被告仍逕行提供，其有
    幫助詐欺之未必故意，至為灼然。
  (四)此外，上開帳戶資料經詐欺集團使用，於93年12月2 日上午
    某時，以電話向告訴人甲○○佯稱將退還行動電話保證金，
    而指示告訴人以金融卡至自動櫃員機前依指示操作，於同日
    上午11時38分35秒，誤將單筆金額新臺幣（下同）72,945元
    轉帳匯入前開被告玉山銀行五股分行帳戶內，有告訴人甲○
    ○之指述、玉山銀行五股分行94年3 月11日玉五股字第0502
    2501號函附乙○○之0000000000000 號帳戶之開戶資料、存
    戶交易明細表、電子銀行恢復申請暨約定書各1 件及臺北縣
    政府警察局受理刑事案件報案三聯單、臺北縣警察局詐騙帳
    戶通報警示、詐騙電話斷話簡便格式表各1 件附卷可稽，綜
    上事證明確，被告犯行堪以認定，應依法論處。
三、核被告所為，係犯刑法第30條第1 項前段、第339 條第1 項
    之幫助詐欺罪。被告行為後，刑法業於94年2 月2 日經總統
    以華總一義字第09400014901 號令修正公布，並於95年7 月
    1 日施行。而按行為後法律有變更者，適用行為時之法律，
    但行為後之法律有利於行為人者，適用最有利於行為人之法
    律，修正後刑法第2 條第1 項定有明文。此條規定係規範行
    為後法律變更所生新舊法律比較適用之準據法，本身尚無新
    舊法比較之問題，於新法施行後，應一律適用新法第2 條第
    1 項之規定，為「從舊從輕」之比較，先予敘明。再按本次
    法律變更，比較時應就罪刑有關之共犯、未遂犯、想像競合
    犯、牽連犯、連續犯、結合犯，以及累犯加重、自首減輕暨
    其他法定加減原因（如身分加減）與加減例等一切情形，綜
    其全部罪刑之結果而為比較（最高法院95年5 月23日95年度
    第8 次刑庭會議決議參照）。就本件所應適用法條部分，相
    關修正有(一)刑法第339 條第1 項之罪本身雖未修正，然該罪
    有罰金刑之處罰，且自24年7 月1 日施行後即未再修正，依
    增訂刑法施行法第1 條之1 規定，其罰金即應以新臺幣為單
    位，數額應提高30倍。而倘依被告行為時之罰金罰鍰提高標
    準條例第1 條之規定，依法律應處罰金罰鍰者，就其原定數
    額提高為2 倍至10倍。但法律已依一定比率規定罰金或罰鍰
    之數額或倍數者，依其規定。而依行政院會銜司法院於72年
    7 月27日發布，同年8 月1 日施行，有關刑法定有罰金各條
    ，提高為10倍。再者銀元與新台幣之比率為1 比3 。從而前
    開刑法第339 條第1 項之罪，修正前後罰金最高額應屬相同
    。惟被告行為時，刑法第33條第5 款原規定：「罰金：1 元
    以上。」，修正後刑法第33條第5 款則規定：「罰金：新台
    幣1 千元以上，以百元計算之。」，將罰金刑提高為新臺幣
    1 千元以上，且以百元計算，比較修正前後規定，修正後刑
    法第339 條第1 項罰金刑之最低額，較修正前提高，依修正
    後刑法第2 條第1 項規定，自應以修正前之規定較為有利。
    (二)被告行為時之易科罰金折算標準，係依修正前罰金罰鍰提
    高標準條例之第2 條（現已刪除）規定辦理，就其原定刑法
    罰金數額提高為100 倍折算1 日，則本件被告行為時之易科
    罰金折算標準，應以銀元300 元折算1 日，經換算為新臺幣
    後，應以新臺幣900 元折算為1 日。惟修正後施行之刑法第
    41條第1 項前段則規定：「犯最重本刑為五年以下有期徒刑
    以下之刑之罪，而受六個月以下有期徒刑或拘役之宣告者，
    得以新臺幣一千元、二千元或三千元折算一日，易科罰金。
    」比較修正前後之易科罰金折算標準結果，修正前之舊法折
    算規定，較有利於受刑人，自應依修正後刑法第2 條第1 項
    前段，適用修正前刑法第41條第1 項前段及罰金罰鍰提高標
    準條例第2 條規定，對被告較為有利。(三)綜合比較前開罪刑
    結果，適用修正前相關刑罰法律，對被告較為有利，自應適
    用修正前刑法相關規定。
四、原審以被告係幫助他人遂行詐欺取財犯行，為從犯，並依刑
    法第30條第2 項規定，按正犯之刑減輕之。並審酌被告正值
    青壯，不思正道取財，明知詐欺人士犯案猖獗，時有利用他
    人帳戶詐取款項之情事，竟仍恣意提供銀行帳戶予不詳人士
    使用，使該不詳人士得以從事詐財行為，增加被害人尋求救
    濟追償之困難，並使犯罪之追查趨於複雜，且不法人士亦得
    以順利掩飾其詐欺所得之財物，對於社會秩序及正常交易安
    全造成危害，兼衡其未曾受有期徒刑以上刑之宣告，有臺灣
    高等法院被告前案紀錄表1 紙在卷可稽，暨被害人被詐騙而
    轉帳之款項達70,000餘元、犯後猶否認犯行等一切情狀，量
    處有期徒刑3 月，並諭知以銀元300 元折算1 日。雖原審判
    決時點，尚未生新舊法比較問題，而逕適用修正前刑法規定
    論罪科刑。而被告上訴後，本院裁判時法律固已修正，惟經
    比較修正前後刑法規定之結果，仍應以被告行為時之法律為
    適用準據，是原審依被告行為時法律裁判，其認事用法並無
    違誤，且斟酌上揭情狀量處被告有期徒刑3 月，量刑亦稱妥
    適，檢察官提起本件上訴，恣指原審之量刑過輕；被告提起
    上訴否認犯行，均無理由，應予駁回。
五、至檢察官聲請簡易判決處刑書犯罪事實雖認被告乙○○另涉
    犯刑法第30條第1 項、洗錢防制法第9 條第1 項之幫助掩飾
    因自己重大犯罪所得財物罪嫌云云；惟幫助犯除需對於其實
    施幫助行為予以認識外，尚需對正犯之犯行有構成要件故意
    之存在，始克相當，而提供人頭帳戶予不詳姓名年籍之成年
    人並由詐騙集團之人實施詐欺犯罪之情形，依存款帳戶本係
    供作存提款及匯款之使用特性觀之，衡情提供帳戶之人可能
    預見所收受帳戶係供作他人不法詐欺用途，固無疑義；然其
    在主觀上是否得以知悉或容認其收受帳戶者將用以供作洗錢
    防制法所定之重大犯罪（常業詐欺）用途，則非無疑。而本
    件被告既僅提供1 個存款帳戶之存褶、金融卡（含密碼）予
    該姓名年籍不詳人士，其當時在主觀上是否確具有他人將實
    施洗錢防制法所定重大犯罪（如常業詐欺、組織犯罪條例第
    3 條第1 項、第4 條等）之認識與容認，顯屬可疑；而本件
    復無其他積極證據足以證明被告於提供帳戶之際，確知悉其
    提供帳戶之對象係欲使用該帳戶供作洗錢防制法所定重大犯
    罪（如常業詐欺）之用途，本院自無從確信被告在主觀上具
    有何等「幫助常業詐欺之重大犯罪」之直接故意或間接故意
    ，從而，本件尚屬不能證明被告有此部分犯罪，本應為無罪
    之諭知，惟因檢察官聲請簡易判決處刑書犯罪事實欄認上開
    不構成犯罪之洗錢防制法第9 條第1 項之幫助掩飾因自己重
    大犯罪所得財物罪與前揭聲請簡易判決處刑判決有罪之幫助
    詐欺取財部分，有想像競合之裁判上一罪關係，爰不另為無
    罪之諭知。
據上論斷，應依刑事訴訟法第455 條之1 第1 項、第3 項、第
368 條，判決如主文。
本案經檢察官鄧媛到庭執行職務。
中　　華　　民　　國　　96　　年　　1 　　月　　5 　　日
                  第十二法庭    審判長法　官   徐蘭萍
                                      法  官   林淑婷
                                      法  官   林漢強
上正本證明與原本無異。
不得上訴。
                                      書記官   曾千庭
中　　華　　民　　國　　96　　年　　1 　　月　　5 　　日
